臺灣宜蘭地方法院民事小額判決
111年度羅國小字第1號
原      告  謝友翔  
被      告  交通部公路總局第四區養護工程處

法定代理人  林文雄  
訴訟代理人  張宇博、林韻如

上列當事人間請求國家賠償事件，本院於中華民國111年10月21
日言詞辯論終結，判決如下：
    主      文
原告之訴駁回。
訴訟費用新臺幣1,000元由原告負擔。
    事實及理由
壹、程序事項：
　　依國家賠償法請求損害賠償時，應先以書面向賠償義務機關
    請求之。賠償義務機關拒絕賠償，或自提出請求之日起逾30
    日不開始協議，或自開始協議之日起逾60日協議不成立時，
    請求權人得提起損害賠償之訴，國家賠償法第10條第1項及
    第11條第1項前段分別定有明文。本件原告向被告請求國家
    賠償，為被告所拒絕，有交通部公路總局第四區養護工程處
    中華民國111年7月18日四工勞字第1110049268號函暨拒絕賠
    償理由書在卷可參（見本院卷第277至287頁），足認原告已
    先向被告請求協議不成立，因而於111年7月25日依法提出國
    家賠償訴訟，此有本院收文章在卷可稽（見本院卷第11頁）
    ，其程序並無不合，合先敘明。
貳、實體事項：
一、原告主張：原告於111年4月23日下午15時許，駕駛車牌號碼
    為0000-00號之自用小客車（下稱系爭車輛）由蘇澳鎮中山
    路往蘇港路方向前進，於駛入蘇港路與育才路口前（下稱系
    爭肇事路口），系爭車輛駛於中山路外側車道，而由訴外人
    黃義星駕駛訴外人達運貨運有限公司所有車牌號碼000-00號
    營業用貨運曳引車（下稱系爭曳引車）駛於中山路內側車道
    ，系爭車輛先駛進該路口。系爭車輛為前車，系爭曳引車之
    相對位置於系爭車輛左後方，嗣原告駕駛系爭車輛駛入該路
    口後才發現，系爭肇事路口由中山路外側車道駛往蘇港路外
    側車道並非直線，為不對稱路口，須略偏左行駛方可繼續往
    蘇港路外側車道前進，如直行將會撞擊天橋或駛入機車慢車
    道，是2車於系爭肇事路口同時要駛入蘇港路外側車道時，
    系爭曳引車車頭右方及右前車輪處與系爭車輛左後方保險桿
    、油箱蓋、左後車門下方、左後車輪上方車身等處發生碰撞
    （下稱系爭事故）。又系爭肇事路口速限為50公里，依公路
    路線設計規範應有145公尺之應變視距，然依道路交通事故
    現場圖系爭肇事路口應變距離僅42公尺，低於前揭規範，且
    現場並無標示「慢」或其他任何警告標誌提醒用路人，致原
    告被迫左偏行駛造成系爭事故，從而，被告路口設計不良，
    造成人民車輛財產受損，而被告既為該路段之管理機關，其
    管理顯有欠缺，爰依國家賠償法第3條第1項之規定，請求被
    告賠償修復系爭車輛之費用新臺幣（下同）4萬元等語。並
    聲明：請求被告應給付原告4萬元，自起訴狀繕本送達被告
    翌日起至清償日止，按年息5％計算之利息。
二、被告則以：系爭肇事路口為4時相時制號誌管制路口，中山
    路2段往蘇港路與聖愛路往蘇港路係分屬不同號誌時相（第2
    、第3時相），路口標線並依「道路交通標誌標線號誌設置
    規則」繪有車道線、指向線、停止線、匝道會車標誌及最高
    速限標誌等交通管制措施，該路段之中央分隔島位置及車道
    標線清晰可見。依「公路路線設計規範」第2章第2節之規定
    ，時速50公里之供汽車行駛之車道寬宜為3至3.5公尺，第2
    章第10節規定慢車道寬度最小為2公尺，而中山路2段南下為
    2快1慢之車道設計，通過系爭肇事路口後，蘇港路南下路段
    亦為2快1慢之車道設計，車道數及寬度相同，並無縮減不對
    稱之情形，復由道路交通事故現場圖可知，該路段內、外側
    車道寬各3.4公尺、機慢車道寬2.0公尺，停止線處淨路寬為
    10.4公尺，撞擊處淨路寬為10.2公尺，應無應變視距不足之
    問題，是相關道路寬度及設施皆符合「公路路線設計規範」
    。又系爭肇事路口設有4時相時制號誌提醒用路人遵守及留
    意，故依道路交通標誌標線號誌設置規則第30條第4項第2款
    得免設岔路標誌。另系爭事故之台9線蘇港路與育才路口（
    箕山橋）的路面改善工程於111年4月15日完工，現場路面及
    標線狀況良好，相關三色號誌運作、標誌、標線均正常運作
    並無相關異常通報情事，足認系爭肇事路口已具通常應有之
    安全狀態或功能，被告對公共設施之設置或管理並無欠缺之
    情事。至原告主張被告設計路口不良致其被迫左偏行駛而與
    系爭曳引車碰撞乙節，然依當時情形並無不能注意之情形，
    原告行車時本應注意車前狀況，然原告行駛於外側車道欲切
    入內側車道時，未注意周邊鄰車狀況不慎擦撞側車道之砂石
    車，與現場路面、標誌 、標線及號誌等設施無關，宜蘭縣
    政府警察局道路交通事故初步分析研判表亦記載可能肇事原
    因係原告「行車（向左偏行）未保持安全間隔（監視器晝面
    ）」等語，是系爭事故之發生為原告自己疏失，未注意與系
    爭曳引車保持安全間隔所致之偶發交通事故，與公共設施之
    設置或管理間亦不具相當因果關係，自不得請求國家賠償。
    縱認被告應負國家賠償責任，惟原告未注意車前狀況，未注
    意與他車保持安全間隔致發生系爭事故，自應負較大之過失
    責任，亦有過失相抵之適用等語為辯。並聲明：㈠原告之訴
    駁回；㈡如受不利判決，願供擔保請准宣告免為假執行。
三、得心證之理由：
  ㈠按國家賠償法第3條第1項所規定公有公共設施因設置或管理
    欠缺而生之國家賠償責任，係採無過失責任賠償主義，不以
    故意或過失為責任要件，祇須有公有公共設施因設置或管理
    有欠缺，致人民生命、身體或財產受損害，國家或其他公法
    人即應負賠償責任，至國家或其他公法人對該設置或管理之
    欠缺有無故意或過失，或於防止損害之發生已否善盡其注意
    義務，均非所問（最高法院73年度台上字第584號判決要旨
    參照）。又所謂公共設施之設置有欠缺，係指公共設施之設
    計或建造之初即存有瑕疵而言，諸如未臻堅固、材料粗糙、
    施工不良、偷工減料、設計或建築錯誤；至管理有欠缺，則
    係指公共設施建造後未妥善保管或因其他情事發生瑕疵，而
    於瑕疵發生後怠於適時修護，抑或所為維持修繕、改良、以
    及保管有不完備而言（最高法院60年度台上字第652號判決
    、102年度台上字第1494號判決要旨參照）；準此以解，公
    共設施依其物之性質，原有一定之使用目的及使用方法，對
    於公共設置所負之設置管理責任係預期使用人在使用目的合
    理、合法而為使用，使用人逾越使用目的之冒險行為，所致
    之危險，即非設置管理機關所應預防，是以該機關對於公共
    設施之設置管理責任僅係「期待該設施具備通常應有之狀態
    、作用、功能」，不負「違反使用目的之冒險行為」之防止
    義務。再國家賠償法第3條所定公共設施設置或管理欠缺所
    生國家賠償責任之立法，旨在使政府對於提供人民使用之公
    共設施，負有維護通常安全狀態之義務，重在公共設施不具
    通常應有之安全狀態或功能時，其設置或管理機關是否積極
    並有效為足以防止危險或損害發生之具體行為，倘其設置或
    管理機關對於防止損害之發生，已為及時且必要之具體措施
    ，即應認其管理並無欠缺，自不生國家賠償責任，故國家賠
    償法第3條公有公共設施之管理有無欠缺，須視其設置或管
    理機關有無及時採取足以防止危險損害發生之具體措施為斷
    （最高法院92年度台上字第2672號判決要旨參照）。又公有
    公共設施之設置或管理之欠缺所生之國家賠償責任，雖採無
    過失責任主義，惟仍須符合「設置或管理有欠缺」、「設置
    或管理之欠缺與人民受損害間具有相當因果關係」之構成要
    件，始足當之，非謂人民受有損害之結果係因公有公共設施
    所造成者，國家即需負賠償責任。又侵權行為損害賠償責任
    ，除行為人之行為具不法性、被害人受有損害外，尚須以行
    為人之不法行為與被害人所受損害間具有相當因果關係為其
    成立要件，且主張侵權行為損害賠償請求權之人，對於侵權
    行為之成立要件應負舉證責任（最高法院院100年度台上字
    第328號、98年度台上字第1452號判決意旨參照）。所謂相
    當因果關係，係指依經驗法則，綜合行為當時所存在之一切
    事實，為客觀之事後審查，認為在一般情形下，有此環境、
    有此行為之同一條件，均可發生同一之結果者，則該條件即
    為發生結果之相當條件，行為與結果即有相當之因果關係。
    反之，若在一般情形下，有此同一條件存在，而依客觀之審
    查，認為不必皆發生此結果者，則該條件與結果不相當，不
    過為偶然之事實而已，其行為與結果間即無相當因果關係。
  ㈡本件原告主張被告就系爭肇事路口之設置管理有欠缺，無非
    係以系爭肇事路口應變視距不足，及抵達系爭肇事路口前，
    內側車道指向線為直行，外側車道則有直行及右轉，被告沿
    中央分隔島設有黃色交通桿及左側匯入之標誌，卻未設置「
    慢」之標誌或引導線等，為其主要論據。按「標誌、標線、
    號誌之設置目的，在於提供車輛駕駛人及行人有關道路路況
    之警告、禁制、指示等資訊，以便利行旅及促進交通安全」
    ；「『慢』字，用以警告車輛駕駛人前面路況變遷，應減速慢
    行。本標字為白色變體字，依左列情況視需要設置之：一、
    接近有柵門鐵路平交道10公尺至80公尺處。二、接近斑馬紋
    行人穿越道線50公尺處。三、接近路寬變更線50公尺處。四
    、接近狹橋、隧道50公尺處。五、臨海險路、崎嶇山路之起
    點及其每隔5公里處。六、其他認為必須標寫之地點。」；
    「路口行車導引線，用以導引車輛行經路口之直行、轉彎的
    界限，依實際需要劃設之。」，道路交通標誌標線號誌設置
    規則第2條、第163條第1項、第189條第1項固有明文。然查
    ，中山路2段為2快1慢之車道設計，而蘇港路亦為2快1慢之
    車道設計，是中山路2段及蘇港路之車道數均一致，並無道
    路縮減或車道不對稱之情，且中山路2段及蘇港路之內、外
    側車道寬均為3.4公尺、機慢車道寬均為2.0公尺，中山路2
    段之停止線處淨路寬為10.4公尺，變換至蘇港路路口之路寬
    亦為10.4公尺，且該路段之道路標線標示清楚，設有交通管
    制號誌，此有道路交通事故現場圖附卷可稽（見本院卷第37
    頁），而系爭肇事路口之路寬為10.2公尺，此為被告所自承
    ，原告亦未爭執此情，可見該路段之道路寬度大致相同，並
    無不足之處，依前揭法條所定，是否有設置「慢」標誌及行
    車導引線之必要，即應由公路主管機關依道路實際狀況認定
    之，非謂有設置黃色交通桿及左側匯入之標誌，即亦有設置
    「慢」標誌及行車導引線之必要。又原告雖提出交通部頒布
    之公路路線設計規範3.3：「2.應變視距：在車輛行進中遇
    到非預期或複雜的資訊、路況，可能影響駕駛人辨識或認知
    其潛在危險性，駕駛人仍得以充分、有效地變換適當車道、
    車速、車向或停止，完成安全駕駛所需之距離。各級公路應
    檢核最短應變視距，視距不足時，應以各類交通管制措施輔
    助之。」、表3.3.1.3最短應變視距：設計速率50（公里/小
    時），應變狀況三：鄉區公路車輛為應變而須變換車速、車
    道或車向，應變視距145（公尺）（見本院卷第119至123頁
    ），主張該路段是彎曲而非直線，故應變視距不足等語。惟
    查，該路段時速限制為50公里，此為兩造所不爭執（見本院
    卷第267頁、第345頁），而該路段雖非直線，然僅呈現微幅
    彎曲、曲徑非大並非急彎路段，此亦有GOOGLE地圖在卷可參
    （見本院卷第411頁），是依上說明可知，視距縱有不足，
    應得以各類交通管制措施輔助即足，而該路段於進入系爭肇
    事路口前設有4時相之交通管制號誌，並劃有停止線及內、
    外車道行車線，此有道路交通事故現場圖在卷可憑（見本院
    卷第37頁），依其設置目的及性質即係應在遵行車道內行駛
    ，並管制車輛停止、注意與行進，足見被告已施以交通管制
    措施輔助，並無違反前揭規範，亦未見其設置有何不妥或不
    當之處，是原告以此主張被告就該路段之設置管理有欠缺，
    尚非有據。
  ㈢復參酌本院勘驗系爭肇事路口之監視錄影畫面，勘驗結果為
    ：「有2輛車併行在中山路2段之停止線前停等交通號誌，於
    00：00：25時起步，後方有藍色曳引車2台均行駛於中山路2
    段內側車道，而外側車道亦有數輛小客車併行，於00：00：
    32可見1台黑色小客車及後方1台白色小客車，沿外側車道通
    行，該黑色小客車與第1台藍色曳引車於過彎時，保持安全
    間隔，通過路口，而後方之白色小客車於過彎時則向左偏行
    靠近內側車道，白色小客車左後側即與內側車道上第2台藍
    色曳引車右前車頭發生碰撞，白色自小客車隨即靠右停於路
    旁，後方內外側車道上車輛仍陸續通過路口。」等語，原告
    亦稱白色小客車為其所駕駛（見本院卷第407頁），由此可
    見，當日系爭肇事路口之交通號誌運作正常，其他車輛於通
    過系爭肇事路口時，均保持安全間隔併行，並無碰撞之虞，
    顯見系爭事故之發生肇因於原告駕駛之白色小客車即系爭車
    輛於過彎時偏離原有車道，向左偏行靠近內側車道，疏未注
    意與內側車道之系爭曳引車保持安全間隔，致與正常行駛於
    內側車道之系爭曳引車發生碰撞，造成原告所有系爭車輛受
    有上開損害之結果，則依此客觀事實條件加以觀察，縱被告
    設置黃色交通桿、左側匯入之標誌，且未在該路段進一步設
    置「慢」之警告標誌或行車導引線等，然通常應不至於發生
    肇事，是原告本應遵行其外側車道行駛，竟疏未注意與內側
    車道之車輛保持安全間隔，而不慎與內側之系爭曳引車發生
    碰撞，並非因被告怠於設置交通警告標誌標線所致，亦與至
    系爭肇事路口間使用道路者安全應變視距之規劃設計是否適
    當無涉，原告所指均與系爭事故發生並無相當因果關係可言
    。從而，原告以被告未設置必要之交通警告標誌，及該路段
    視距不足、道路設計不良，依國家賠償法規定請求被告賠償
    其損害，洵屬無據，不足為取。又原告請求被告負國家賠償
    責任，既無依據，則其對於系爭事故所生之請求賠償金額為
    若干之爭點，本院即無審究之必要，附此敘明。
四、綜上所述，本件原告主張依國家賠償法第3條第1項之規定，
    請求被告應負國家賠償責任，難認有據。從而，原告請求被
    告應賠償所受損失4萬元及依法定利率計算之遲延利息，為
    無理由，應予駁回。
五、本件事證已臻明確，兩造其餘之攻擊防禦方法及所提證據，
    經核與判決結果不生影響，爰不逐一論述，附此敘明。至原
    告於111年10月27日遞送本院之民事陳報狀，係本院言詞辯
    論終結後提出，依法本院不予審酌。
六、訴訟費用負擔之依據：民事訴訟法第78條。本件訴訟費用額
    ，依職權確定為1,000元（第一審裁判費）。　　
中　　華　　民　　國　　111 　年　　11　　月　　18　　日
                  羅東簡易庭  法  官  黃淑芳
以上正本係照原本作成。
對於本件判決如有不服，應於收受送達後20日內向本院提出上訴
書狀，上訴於本院合議庭，並按他造當事人之人數附具繕本。
當事人之上訴，非以判決違背法令為理由不得為之，上訴狀應記
載上訴理由，表明下列各款事項：
(一)原判決所違背之法令及其具體內容。
(二)依訴訟資料可認為原判決有違背法令之具體事實。
如委任律師提起上訴者，應一併繳納上訴審裁判費。
中　　華　　民　　國　　111 　年　　11　　月　　18　　日
                              書記官　廖文瑜